【裁判字號】    99,交聲,97
【裁判日期】    990317
【裁判案由】    聲明異議
【裁判全文】
臺灣嘉義地方法院交通事件裁定          99年度交聲字第97號
原處分機關  交通部公路總局嘉義區監理所嘉義市監理站
異  議  人  甲○○
上列異議人即受處分人因違反道路交通管理處罰條例案件，對於
交通部公路總局嘉義區監理所嘉義市監理站民國99年2月1日所為
之裁決（嘉監義裁字第裁76-L00000000號裁決書），聲明異議，
本院裁定如下：
    主  文
原處分關於吊扣甲○○駕駛執照拾貳個月部分撤銷。
甲○○汽車駕駛人，駕駛汽車經測試檢定酒精濃度超過規定標準
，吊扣普通小型車駕駛執照拾貳個月。
    理  由
一、聲明異議意旨略為：受處分人即異議人甲○○（下稱異議人
    ）於民國98年7 月21日酒後駕駛車牌號碼XB-6823 自用小客
    貨車行經嘉義市○○路、立仁路口經警查獲舉發，而經原處
    分機關於99年2 月1 日以嘉監義裁字第裁76-L00000000號裁
    決書裁處吊扣駕駛執照12個月，惟異議人持有普通大客車之
    駕駛執照，而酒駕違規係駕駛自用小客貨車，普通大客車駕
    駛執照為生活所需，為此狀請法院撤銷原處分吊扣駕駛執照
    部分，改裁吊扣普通小型車之駕駛執照等語。
二、按受處分人，不服第8 條主管機關所為之處罰，得於接到裁
    決書之翌日起20日內，向管轄地方法院聲明異議；道路交通
    案件處理辦法第12條規定交通案件聲明異議之在途期間扣除
    ，居住於臺灣地區者，當事人非居住於處罰機關所在之鄉、
    鎮、市（包括縣轄市、省轄市及院轄市），但居住於受理聲
    明異議案件法院之管轄區域者，依本標準第2 條第1 款中之
    「地方法院在途期間」欄所載日數，扣除在途期間；又本院
    所轄嘉義縣之在途期間為2 日，道路交通管理處罰條例第87
    條第1項、法院訴訟當事人在途期間標準第4條第1款第2目、
    第2條第1款訂有明文；查異議人住所係於嘉義縣中埔鄉，本
    件原處罰機關(設於嘉義市)之裁決書係於99年2月5日送達於
    異議人本人親收，異議人於同年3月1日向本院提出異議狀等
    情，此有證號查詢汽車駕駛人資料、原處分機關之送達證書
    、刑事聲明交通異議狀在卷可稽，依上揭規定提起異議之法
    定期間20日加計扣除之在途期間2日，自同年2月6日起算，
    至同年2月27日屆滿，惟該日為週六之休息日，是異議人於
    同年3年1日向本院聲明異議，尚在法定期間內，合先述明。
三、另按「汽車駕駛人有飲用酒類後其吐氣所含酒精濃度超過每
    公升0.25毫克以上者，不得駕車」、「汽車駕駛人，有第35
    條第1 項情形者，應接受道路交通安全講習」、「汽車駕駛
    人，駕駛汽車經測試檢定酒精濃度超過規定標準者，處新臺
    幣15,000元以上60,000元以下罰鍰，並當場移置保管該汽車
    及吊扣其駕駛執照一年」。道路交通安全規則第114 條第2
    款、道路交通管理處罰條例第24條第1 項第2 款、第35條第
    1 項第1 款分別定有明文。另道路交通管理處罰條例第68條
    業於民國94年12月14日修正，並自95年3 月1 日施行，修正
    前之道路交通管理處罰條例第68條規定：「汽車駕駛人，因
    違反本條例及道路交通安全規則之規定，受吊扣或吊銷駕駛
    執照處分時，吊扣或吊銷其持有各級車類之駕駛執照。」，
    其立法意旨在於兼衡違規行為對道路交通秩序及安全之維護
    ，規定吊扣或吊銷其持有各級車類之駕駛執照，以限制其繼
    續駕車行駛道路之權利，即限制駕駛行為，並不因所持駕駛
    執照種類不同而有所差異。而修正後則規定：「汽車駕駛人
    ，因違反本條例及道路交通安全規則之規定，受吊銷駕駛執
    照處分時，吊銷其持有各級車類之駕駛執照。」，其修法理
    由略以：「原條文將違法或違規駕駛人所持有各級車類之駕
    駛執照一併吊扣或吊銷，失之過酷，影響人民工作及生活甚
    鉅，爰修正之」等語，即依修正後道路交通管理處罰條例第
    68條之規定，受吊扣駕駛執照處分，不再吊扣其持有各級車
    類之駕駛執照，僅於受吊銷駕駛執照處分時，始吊銷其持有
    各級車類之駕駛執照。是依上開規定受吊銷駕照處分者，仍
    維持吊銷其持有各級車類之駕駛執照，至於受吊扣駕照處分
    者，則僅吊扣其違法或違規當時所駕駛車輛之駕駛執照，不
    再吊扣其持有各級車類之駕駛執照（臺灣高等法院暨所屬法
    院97年度法律問題座談會提案第40號結論、臺灣高等法院臺
    南分院97年度交抗字第291 號、第95號交通事件裁定意旨可
    資參照）。本件異議人違規行為係發生於98年7 月21日，自
    應適用修正後之道路交通管理處罰條例第68條規定，合先敘
    明。
四、又道路交通管理處罰條例第35條第1 項第1 款前段既將當場
    移置保管該汽車及吊扣其駕駛執照併列，而不稱「吊扣其各
    級車類之駕駛執照」，解釋上當係指與該移置保管汽車同一
    等級之汽車駕駛執照而言，不得任意擴張解釋致一併吊扣最
    高級車類駕駛執照，影響受處分人之工作權。否則駕駛人雖
    擁有其他種車輛之駕駛資格，而其於酒後駕駛自用小客車時
    ，所造成用路安全之危險性，與僅擁有普通小型車駕駛執照
    者所造成之危險性，並無不同，卻受到原處分機關吊銷其他
    種類之駕駛資格之處分，相較一般擁有普通小型車駕駛執照
    者僅吊扣其普通小型車駕駛資格，顯係就相同案件為不同之
    處理，已有違平等原則。再原處分機關吊扣駕駛人駕駛執照
    ，此雖可達成完全杜絕受駕駛人將來繼續酒醉駕車之目的，
    惟亦同時造成剝奪駕駛人駕駛其他種類車種權利之結果，對
    其工作及生活影響甚大，甚而危及其就業謀生問題，此所造
    成之損害，與欲達成目的之利益（限制駕駛人駕駛普通小型
    車，以預防酒醉駕駛普通小型車所造成之危害）顯失均衡；
    又對於維護交通秩序、達成公益目的，尚有其他相同有效之
    手段可資運用，應選擇侵害人民權益最小之手段，其一併吊
    扣其最高級車類駕駛執照係全面剝奪人民賴以維生之方式，
    顯然並非為最輕微之手段，所造成之損害已與欲達成目的之
    利益顯失均衡，顯與行政程序法第7 條第3 款所揭示之比例
    原則有違。
五、經查：
（一）本件異議人領有普通大客車駕駛執照，而於98年7 月21日
      凌晨3 時許，駕駛車牌號碼XB-6823 號自用小客貨車，行
      經嘉義市○○路與立仁路口時，經嘉義市政府警察局第二
      分局員警攔檢，查覺異議人酒後駕車之跡象，於同日凌晨
      3 時8 分檢測後呼氣酒精濃度測試值為0.74mg /l ，有酒
      後駕車之違規事由並當場舉發（所涉刑事部分業經本院以
      98年度嘉交簡字第713 號判決判處拘役45日，於99年1 月
      22日易科罰金執行完畢），嗣經原處分機關認異議人有「
      汽車駕駛人酒精濃度超過規定標準（0.55以上）」之違規
      而於99年2 月1 日以嘉監義裁字第裁76-L00000000號裁處
      吊扣駕駛執照12個月並施以道安講習等情，業經異議人就
      此坦承不諱，並有證號查詢汽車駕駛人資料、嘉義市政府
      警察局舉發違反道路交通管理事件通知單、酒精濃度檢測
      單、原處分機關前揭字號裁決書、臺灣高等法院被告前案
      紀錄表在卷可稽，其違反道路交通管理處罰條例第35 條
      第1 項第1 款之規定，事實明確，固堪認定。
（二）惟異議人違規行為之時間係98年7 月21日，自應依修正後
      之道路交通管理處罰條例第68條裁處，而該條文修正後既
      將「吊扣」二字刪除，揆諸現行法律規定及上揭說明意旨
      ，原處分機關依法即僅能吊扣異議人違規時駕駛自用小客
      貨車之普通小型車駕駛執照，並無得吊扣異議人持有他級
      駕駛執照之依據，自不得因異議人未領有普通小型車駕駛
      執照，即吊扣其現領用之普通大客車駕駛執照以代之，是
      原處分機關於作成吊扣駕駛執照處分時，應就行為人所應
      吊扣之駕駛執照種類明確指示，始符合依法行政原則；至
      現行實務上基於一人一照原則僅逐級核給汽車駕駛執照一
      張致異議人僅領有普通大客車駕駛執照，而無較低級車類
      之普通小型車駕駛執照可供吊扣；此係源於道路交通安全
      規則關於「一照原則」之駕照管理問題，行政機關本應時
      時因應法令之變更，而精進其行政執行成效，要不能因執
      行困難或法規漏洞，即置立法修正通過之條文不予遵守適
      用，遽擴張解釋認應吊扣異議人之各級車類駕駛執照或即
      認此部分免罰，從而本件異議人係駕駛自用小客貨車違規
      ，所受之處分應為限制其駕駛普通小型車之權利，即吊扣
      其普通小型車駕駛執照。
（三）抑且，駕駛人雖僅持有一張普通大客車駕駛執照，然該駕
      駛執照實包含多種其他等級種類車輛之駕駛資格，屬「多
      合一」之駕駛執照，係依道路交通安全規則第61條第1 項
      賦權規定係一處分內容同時賦多項利益（不同等級車輛駕
      駛資格）之授益處分，處分雖僅有一個，惟所授予之利益
      卻有多項，非不可分，是原處分機關於執行時，亦得在異
      議人繳送之普通大客車駕駛執照上註明「吊扣普通小型車
      之駕駛執照」後發還，供其繼續持用，或以其他適當方式
      執行，以貫徹裁罰本旨。
六、綜上所述，原處分機關關於吊扣異議人駕駛執照12個月之處
    分，僅能吊扣異議人違規時駕駛自用小客貨車之普通小型車
    駕駛執照，不得吊扣異議人其他等級車類之駕駛執照，原處
    分機關逕為吊扣異議人之（全部）駕駛執照12個月，顯非適
    法，爰撤銷該部分之處分，改諭知如主文第2 項所示。
據上論斷，應依道路交通管理處罰條例第87條第2 項、道路交通
案件處理辦法第20條前段，裁定如主文。
中    華    民    國    99    年    3     月    17    日
                  交通法庭    法  官  梁淑美
上列正本證明與原本無異。
如不服本裁定，應於裁定送達後5日內，向本院提出抗告狀（應
附繕本）。
中    華    民    國    99    年    3     月    17    日
                              書記官  林金福

司法院資訊處製作；財團法人民間司法改革基金會備份。
